最　高　行　政　法　院　判　決　　　　　　　　　九十三年度判字第一五六五號
　　上　訴　人　財政部臺北市國稅局
　　代　表　人　乙○○
　　被 上訴 人　美商．美國安泰人壽保險股份有限公司台灣分公司
　　代　表　人　甲○○
　　　　　　　　　　　　　 　 （送達代收人　袁震天律師
　　　　　　　　　　　　　　　.
右當事人間因營利事業所得稅事件，上訴人對於中華民國九十二年四月十六日臺北高
等行政法院九十一年度訴字第二四五六號判決，提起上訴，本院判決如左：
    主  文
上訴駁回。
上訴審訴訟費用由上訴人負擔。
    理  由
壹、本件上訴人主張：按所得稅法第七條第四項、第八十九條第一項第二款、第七十
    一條、第一百條第一項等規定，有取得利息所得者，即為納稅義務人，應主動申
    報利息所得，如符合扣繳稅額抵繳應納稅款之規定者，即可抵繳稅款，不以是否
    取得扣繳憑單為要件。則所得稅法有關利息所得，得以扣繳稅額抵繳應納稅款者
    ，係以依所得稅法規定，應申報或繳納利息所得稅之「納稅義務人」而言；換言
    之，得為扣繳稅額抵繳應納稅款之對象為應將利息所得申報、繳納所得稅，為承
    擔納稅義務者為限；反之，如未申報利息所得，而未繳納利息所得稅者，則無扣
    繳稅額抵繳應納稅款之適用，此為當然之解釋。然原審判決僅由現行扣繳制度面
    是否合法合理為論斷，完全忽略上述法條所揭櫫有所得應申報，有應納稅額才有
    暫扣繳稅款抵扣權之基本課稅規定。查被上訴人未將前手利息所得申報、繳納所
    得稅，其未承擔納稅義務部分，依各該所得稅法規定，被上訴人即非系爭前手息
    之納稅義務人，其相關扣繳稅款被上訴人即無公法上之租稅抵稅權，原判決遽認
    上訴人不能限制被上訴人就暫扣繳稅款行使抵扣權，實有違所得稅法第七條第四
    項、第八十九條第一項第二款、第七十一條、第一百條等規定，其判決違背法令
    。又原審未就上訴人所提之攻擊及防禦方法明取捨之理由及法律上之依據，依
    行政訴訟法第二百四十三條第二項第六款規定，判決未備理由，其判決當然違背
    法令。另查類似前手息扣繳稅款提起行政爭訟案件，迭經鈞院及各高等行政法院
    撤銷發回被上訴人等稅捐稽徵機關重為處分，並奉財政部指示重新處理方式，為
    期相同事件為相同之處理，爰請判決廢棄原判決。
貳、被上訴人則以：按「申報所得」與「扣繳、抵繳」，其立法制度設計之目的本即
    不同，且由所得稅法第七條第四項、第八十九條第一項第二款、第七十一條、第
    一百條第一項等條文，實無法推論出上訴人所稱「得為扣繳稅額抵繳應納稅款之
    對象為應將利息所得申報、繳納所得稅，為承擔納稅義務者為限；反之，如未申
    報利息所得，而未繳納利息所得稅者，則無扣繳稅額抵繳應納稅款之適用」云云
    之所謂當然解釋。況被上訴人既依財政部六十四年九月四日臺財稅第三六四四○
    號函示，而負擔被付息機構就全部利息一次扣繳所得稅之義務，則核諸司法院釋
    字第三八五號解釋，法律所定之事項若權利義務相關連者，不得任意割裂適用之
    意旨，被上訴人自亦依法相對取得就該筆扣繳稅款用以抵繳應納稅額之權利。此
    外，原審判決亦明白揭示現行扣繳實務之作法已弱化了扣繳制度掌握稅源與即時
    就源扣繳以利國庫資金調度之功能，但既然已對被上訴人扣繳，則事後當然要准
    許被上訴人抵繳，上訴人將被上訴人所負擔之扣繳稅額計算為各自前手客戶之暫
    扣款，此種作法在法律上不應准許。原審據此，撤銷上訴人所為否准被上訴人抵
    繳之處分，實適法妥當，殊無任何違誤。又行政機關本於依法行政原則，即應作
    成適法之處分，無待判決著明。系爭處分違法之處係上訴人否准被上訴人將扣繳
    稅款用以抵繳應納稅額，涉不當割裂適用法律之違憲處分，因此遭原審法院判決
    撤銷。至於原審判決理由中論及「本件原處分囿於上開函釋，僅就原告持有債務
    期間之利息收入核定所得，對於原告上述實質上之所得未予究明，尚非符合實質
    課稅原則之本旨。」等語，乃係就與本案相關之事項所提出之意見及看法，並非
    其判決之依據，且其所指實質上之所得，上訴人是否應予核定徵稅，並非本案之
    爭點，判決理由縱有論及，亦不影響判決之結果。是上訴人指稱原審判決違背所
    得稅法第二十四條第一項之規定，而有不適用法規或適用不當之違法，核不足採
    等語，茲為抗辯。
參、原審斟酌全辯論意旨及調查證據之結果，以：按債券交易採取買賣說之情況下，
    如果假設債券前手客戶確曾從債券交易中取得「利息所得」，現行實務上之扣繳
    作業方式是依財政部六十四年九月四日臺財稅第三六四四○號函釋意旨辦理。惟
    現行之扣繳作業實務上有若干缺失，首先，因為扣繳之對象，從經濟實質層面觀
    察，不全然是真正賺得並依法應申報該持有期間應計利息為利息收入之人，造成
    所得稅法第八十九條第一項第二款扣繳制度下之納稅義務人（取得所得者）與結
    算申報量能課稅制度下之納稅義務人產生不一致的情形。其次，稅捐稽徵機關取
    得扣繳稅款之時間會延後，無法在收入實現之際，立即取得稅源以供財政週轉之
    用。而因實務作法及財政部六十四年函釋弱化了扣繳制度掌握稅源與即時就源扣
    繳以利國庫資金調度之功能，以至於使「扣繳制度」與「結算申報量能課稅」間
    ，產生了若干調和困擾，間接有損賦稅公平之終極目標。但既然已經對證券公司
    扣繳了，則事後當然要准其抵繳。稅捐稽徵機關之所以會持「『就債券前手持有
    期間之應計利息金額計算得出扣繳稅款』範圍內，不准證券公司拿債券付息機構
    扣繳之暫扣款來扣抵該證券公司當年度營利事業所得稅稅款」之見解，其目的或
    許是有意回復「掌握稅源」之功能，而將此等扣繳稅款算為各自前手客戶之暫扣
    款。然此種作法在法律上不應准許，因為錯誤的結果只能用正確的行為來導正，
    而不是使用成本低廉的法律擬制手段，將錯誤的結果擬制為正確的結果。因為錯
    誤的結果是導因於錯誤的行為，而且錯誤行為通常不會只帶來一個錯誤結果，而
    是同時帶來一組的錯誤結果，也會對事實狀態產生全面的影響，如果只以法律擬
    制的手段將其中一個錯誤的結果調整為正確的結果，卻忽略了錯誤行為對事實層
    面所造成的其他影響，這樣的作法不會解決問題，只會帶來更多的問題。稅捐稽
    徵機關硬將「債券付息機構對持有債券證券公司付息時之扣繳行為」，解為是「
    債券付息機構直接對前手客戶之利息所得扣繳」，而不是對證券公司扣繳。可是
    暫扣之現金卻是從支付給證券公司的現金中扣下，換言之，每一個前手雖被稅捐
    稽徵機關認為在法律上「曾被扣繳過現金」，但其領取自買入者（例如證券公司
    ）代墊之應計利息款現金金額，卻一毛沒少。此時證券公司與客戶間之法律關係
    要如何調整？用什麼法律關係來調整﹖調整的成本有多高？誰負擔這個成本？還
    有客戶是否因此能享受到將暫扣款扣抵稅額的權利？這些問題，都會因為稅捐稽
    徵機關之現行作業方式，而逐一浮現。法律擬制手段須有法律明文之授權，不得
    任意為之，而現行行政實務上，行政機關卻經常在事實認定上以法律擬制手法來
    處理事實問題，而用一些複雜難解的法律用語去掩蓋簡單的事實定性問題。簡單
    的說，不同的事實即應為不同之定性及處理，不容隨便混為一談，在本案之情況
    ，稅捐稽徵機關不能以這種方式（把二個事實併成一個事實）來解釋及適用法律
    ，而限制證券公司就暫扣款行使抵扣權。綜上所述，本件原處分（復查決定）自
    有不當，訴願決定未予糾正，亦有未洽，被上訴人訴請撤銷自屬有據，乃判決將
    訴願決定及原處分（復查決定）均撤銷。
肆、本院查：（一）、本件美商．喬治亞人壽股份有限公司台灣分公司（其後美商．
    喬治亞人壽股份有限公司台灣分公司因概括移轉予被上訴人而消滅，一切權利義
    務由被上訴人承受，該公司下稱「喬治亞人壽台灣分公司」）辦理民國八十七年
    度營利事業所得稅結算申報，原列報尚未抵繳之扣繳稅額新臺幣（下同）三○、
    二七三、四四五元。上訴人初查以該部分，係依財政部七十五年七月十六日函釋
    ，按債券持有期間，依債券之面值及利率計算利息收入，亦即係扣除前手之利息
    所得後，以餘額列報利息收入；惟於申報扣繳稅額時，卻將含前手利息之扣繳稅
    額亦併同申報，乃將系爭被上訴人前手扣繳稅額部分一、八○七、二四○元，否
    准認列抵繳「喬治亞人壽台灣分公司」之應納稅額，核定其尚未抵繳之扣繳稅額
    為二八、四六六、二○五元。「喬治亞人壽台灣分公司」不服上開核定，申請復
    查未獲變更，提起訴願亦遭駁回，被上訴人則因概括承受已消滅之「喬治亞人壽
    台灣分公司」權利義務，乃以被上訴人名義提起本件行政訴訟。原判決以前揭理
    由，將訴願決定及原處分（復查決定）均撤銷。（二）、原判決對上訴人在原審
    答辯時所主張各點何以不採，已詳加論述，認事用法均妥適，所適用之法規與該
    案應適用之現行法規、解釋判例並無相違背或牴觸之情事，核無違背。上訴意旨
    復以被上訴人未將前手利息所得申報、繳納所得稅，其未承擔納稅義務部分，依
    各該所得稅法規定，被上訴人即非系爭前手息之納稅義務人，其相關扣繳稅款被
    上訴人即無公法上之租稅抵稅權，原審判決遽認上訴人不能限制被上訴人就暫扣
    繳稅款行使抵扣權，實有違所得稅法第七條第四項、第八十九條第一項第二款、
    第七十一條、第一百條等規定，其判決違背法令，求予廢棄原判決。然查上訴意
    旨所指述各點，業據上訴人在原審已為主張，原判決既已詳論不採之理由，上訴
    意旨仍執前詞指摘原判決違誤，求予廢棄，經核為無理由，應予駁回。
據上論結，本件上訴為無理由，爰依行政訴訟法第二百五十五條第一項、第九十八條
第三項前段，判決如主文。
中　　華　　民　　國　　九十三　　　年　　　十二　　　月　　　九　　　　日
                    最 高 行 政 法 院  第 二 庭
                                審 判 長 法  官　　　葉　振　權
                                         法  官      黃  合  文
                                         法  官　　　劉　鑫　楨
                                         法  官　　　吳　明　鴻
                                         法  官　　　梁　松　雄
右  正  本  證  明  與  原  本  無  異
　　　　　　　　　　　　　　　　　　　　 法院書記官　陳  盛  信
中　　華　　民　　國　　九十三　　　年　　　十二　　　月　　　九　　　　日
